【裁判字號】    95,上,160
【裁判日期】    950620
【裁判案由】    債務人異議之訴等
【裁判全文】
臺灣高等法院臺中分院民事判決           95年度上字第160號
上  訴  人  乙○○
上  訴  人  丙○○
上二人共同
訴訟代理人  黃振源律師
被  上訴人  甲○○
訴訟代理人  沈明達律師
上列當事人間請求債務人異議之訴事件，上訴人對於中華民國95
年1月26日臺灣彰化地方法院94年度訴字第812號第一審判決提起
上訴，本院於95年6月6日言詞辯論終結，判決如下：
    主  文
上訴駁回。
第二審訴訟費用由上訴人負擔。
    事實及理由
一、本件被上訴人於原審起訴主張上訴人前持被上訴人之被繼承
    人巫有漢及被上訴人所簽發如原審附表所示本票3紙（下稱
    系爭本票）向原審聲請裁定准予強制執行，經原審法院90年
    度票字第2111、2112號民事裁定（下稱系爭本票裁定）准許
    在案。嗣上訴人於94年間持系爭本票裁定向原審法院執行處
    聲請強制執行，然系爭本票之到期日均為民國（下同）90年
    6 月20日，上訴人逾3年未行使票據上之權利，其就系爭本
    票之請求權已因時效完成而告消滅，被上訴人自得拒絕給付
    ，為此提起本件債務人異議之訴，聲明求為：(一)確認如原審
    附表所示本票之請求權因消滅時效完成而消滅；(二)原審94年
    度執字第6880號清償票款強制執行事件之執行程序應予撤銷
    ；(三)訴訟費用由上訴人負擔。
二、上訴人則辯稱：上訴人於90年7月間聲請本票裁定准予強制
    執行時，尚未逾3年時效期間，又依民法第137條第3項規定
    ，上訴人取得本票裁定之執行名義後，重行起算之時效期間
    為5年，本件上訴人於94年5月間具狀聲請強制執行，尚未逾
    5年之時效期間，被上訴人請求無理由，並答辯聲明：被上
    訴人之訴駁回，訴訟費用由被上訴人負擔。
三、原審法院審酌兩造攻擊防禦方法後，認上訴人聲請本票裁定
    強制執行，固與民法第129條第1項第1款所稱之「請求」相
    當，而具有中斷時效之效力，但因其未於請求後六個月內起
    訴，依法視為不中斷，為民法第130條所明定，且民法第137
    條第3項所稱短期時效不足5年者，延長為5年，係指與確定
    判決具有同一效力之執行名義而言，不包括本票裁定強制執
    行在內，本件被上訴人復已為時效之抗辯，是上訴人就系爭
    本票之債權雖未消滅，但已有妨害上訴人請求權之事由發生
    ，上訴人仍不得再執系爭本票裁定為執行名義，對被上訴人
    之財產為強制執行，被上訴人因之為時效之抗辯，並請求撤
    銷強制執行程序，於法即屬有據，原審因而判決撤銷原審法
    院94年度執字第6880號清償票款強制執行事件之執行程序，
    對於被上訴人請求確認本票債權不存在之部分，則以其請求
    於法無據，予以駁回（此部分已確定）。上訴人對於原審上
    開不利於己之判決部分提起上訴，上訴聲明：(一)原判決不利
    於其之部分廢棄。(二)前廢棄部份，被上訴人於原審之訴駁回
    。(三)第一、二審訴訟費用由被上訴人負擔。被上訴人則答辯
    聲明：(一)上訴駁回。(二)第二審訴訟費用由上訴人負擔。
四、查被上訴人主張：上訴人前持被上訴人之被繼承人巫有漢及
    被上訴人所簽發如原審附表所示本票3紙（下稱系爭本票）
    各向原審法院聲請裁定准予強制執行，並經原審法院90年度
    票字第2111、2112號民事裁定准許在案，嗣上訴人即持系爭
    本票裁定於94年5月6日向原審法院聲請強制執行之事實，為
    上訴人所不爭執，堪足採信。至於被上訴人主張：系爭本票
    之到期日均為民國90年6月20日，上訴人逾3年未行使票據上
    之權利，其就系爭本票之請求權因時效而消滅一節，則為被
    上訴人所否認，故本院所應審究者，厥為系爭本票裁定強制
    執行，有無民法第137條第3項之適用？有無罹於時效？
五、得心證之理由：
   1.按票據上之權利，對本票發票人，自到期日起算，3年間不
     行使，因時效而消滅，票據法第22條第1項定有明文，又經
     確定判決或其他與確定判決有同一效力之執行名義所確定
     之請求權，其原有消滅時效期間不滿5年者，因中斷而重行
     起算之時效期間為5年，民法第137條第3項固定有明文，然
     民法第137條第3項所稱與確定判決有同一效力之執行名義
     ，係指實體上爭執業已確定者而言，最高法院83年度台上
     字第2675號著有判決足參。
   2.次查系爭本票之到期日均為90年6月20日，依票據法第22條
     之規定，其請求權時效，於93年6月20日即行屆滿；上訴人
     雖辯稱系爭本票業經法院裁定准予強制執行確定，時效期
     間延長為5年云云，惟本票執票人，依票據法第123條規定
     ，聲請法院裁定許可對發票人強制執行，係屬非訟事件，
     此項聲請之裁定，及抗告法院之裁定，僅依非訟事件程序
     ，形式審查強制執行許可與否，並無確定實體上法律關係
     存否之效力，依最高法院前開判決意旨說明，自無民法第
     137條第3項時效期間延長為5年規定之適用，上訴人上開抗
     辯，自非可採。
  3.復查：本件上訴人前向法院聲請本票裁定強制執行，固可認
    為是債權人行使權利之意思表示，與民法第129條第1項第1
    款所稱之「請求」相當，並具有中斷時效之效力，然消滅時
    效因請求而中斷，若於請求後六個月內不起訴，視為不中斷
    ，再時效因聲請強制執行而中斷者，若撤回其聲請或其聲請
    被駁回時，視為不中斷，民法第130條、第136條第2項分別
    定有明文，又所謂起訴，對於已取得執行名義之債務，係指
    依同法第129條第2項第5款規定與起訴有同一效力之開始執
    行行為或聲請強制執行而言。換言之，即對於已取得執行名
    義之債務，若於請求後6個月內不開始執行行為，或不聲請
    強制執行，其時效視為不中斷。本件上訴人向原審法院聲請
    本票裁定強制執行後，並未於請求後6個月內開始執行行為
    或聲請強制執行，依前開說明，本件之時效期間應視為不中
    斷，並於93年6月20日即行屆滿。雖期間訴外人陳益源曾於
    90年9月間聲請強制執行，但陳益源並非上訴人本人，且陳
    益源早於91年1月15日即撤回其強制執行之聲請，此有台灣
    彰化地方法院民執書記官辦案進行簿（本院卷第31頁），故
    其聲請行為，難認與本案有關，亦不生時效中斷及視為不中
    斷之問題，併此敘明，
  4.次按執行名義成立後，如有消滅或妨礙債權人請求之事由發
    生，債務人得於強制執行程式終結前，向執行法院對債權人
    提起異議之訴。強制執行法第14條第1項定有明文。查系爭
    本票之請求權時效，自本票到期日起算，至93年6月20日即
    屆滿三年，而上訴人係94年5月5日始持系爭本票裁定聲請強
    制執行，此亦為兩造所不爭執，並有民事強制執行聲請狀影
    本為憑（本院卷第29頁），被上訴人因之為時效之抗辯，並
    主張於系爭本票裁定之執行名義成立後，有妨礙被上訴人請
    求權之事由發生，據以請求撤銷原審94年執字第6880號清償
    票款強制執行事件之執行程序，為有理由，應予准許。原審
    就此部分因之准被上訴人之請求，於法並無不合，上訴意旨
    以本票裁定，應有民法第137條第3項延長時效5年規定之適
    用等語，求予將原判決此部分予以廢棄改判，核屬無據，應
    予駁回。
據上論結：本件上訴為無理由，依民事訴訟法第449條第項、第
78條。
中    華    民    國    95    年    6     月    20    日
                      民事第二庭審判長法  官  童有德
                                      法  官  翁芳靜
                                      法  官  謝說容
以上正本係照原本作成。
如對本判決上訴，須於收受判決送達後二十日內向本院提出上訴
書狀，其未表明上訴理由者，應於提出上訴後二十日內向本院提
出上訴理由書 (須按他造人數附具繕本)。
上訴時應提出委任律師為訴訟代理人之委任狀。具有民事訴訟法
第四百六十六條之一第一項但書或第二項之情形為訴訟代理人者
，另應附具律師及格證書及釋明委任人與受任人有該條項所定關
係之釋明文書影本。
                                      書記官  蘇昭文
中    華    民    國    95    年    6     月    20    日
                                                      Ｈ


司法院資訊處製作；財團法人民間司法改革基金會備份。
